【裁判字號】    97,上易,521
【裁判日期】    980203
【裁判案由】    返還會款
【裁判全文】
臺灣高等法院民事判決                 97年度上易字第521號
上  訴  人  午○○
訴訟代理人  郭盈蘭律師
被上訴人    壬○○
            Ａ○○
            Ｃ○○
            Ｂ○○
            未○○
            庚○○
            己○○
            玄○○
            亥○○
            天○○
            黃○○
            宙○○○
            辰○○
            乙○○
            戌○○
            申○○
            丙○○○
            丑○○
            Ｄ○○
            甲○○
            癸○○
            Ｌ○○○
            Ｊ○○
            Ｉ○○
            Ｆ○○
            丁○○
            卯○○○
            Ｈ○○
                        樓
            酉○○
            宇○○
            戊○○
            子○○
            Ｇ○○
                        樓
            寅○○
            地○○
兼上列三十五人共同
訴訟代理人  Ｅ○○    住臺北縣新店市○○○路127號2樓
兼上列三十六人共同
訴訟代理人  辛○○    住臺北縣新店市○○路16巷1弄7號1樓
上列三十七共同
訴訟代理人  Ｋ○○    住臺北縣新店市○○街17巷5號2樓
上列當事人間請求返還會款事件，上訴人對於中華民國97年4月
30日臺灣臺北地方法院97年度訴字第1905號第一審判決提起上訴
，本院於98年1月13日言詞辯論終結，判決如下：
    主  文
上訴駁回。
第二審訴訟費用由上訴人負擔。
    事實及理由
一、本件被上訴人主張：兩造均參加以訴外人巳○○為會首之合
    會，其中(一)合會會期自民國93年3月5日起至98年1月5日止，
    連會首共59會份，每期會款新台幣（下同）1萬元，每月5日
    開標（下稱A互助會），該合會自95年11月5日停標，會員已
    繳會款至第32期，而被上訴人戊○○、子○○、Ｇ○○、寅
    ○○、地○○、壬○○、Ａ○○、Ｃ○○、Ｂ○○、辛○○
    、未○○、庚○○、己○○、玄○○、Ｅ○○、亥○○、天
    ○○、黃○○、辰○○、宙○○○、乙○○、Ｈ○○、酉○
    ○、宇○○、Ｌ○○○等25人（下稱被上訴人戊○○等人，
    享有未得標會份32份，各享有之會序如附表一所示），均未
    曾得標，屬未得標會員；而上訴人參加4會份，且均已標得
    ，為得標會員。(二)合會會期自94年8月20日起至98年5月20日
    止，會份數連會首共46會份，每期會款2萬元，每月20日開
    標（下稱B互助會），該會自95年11月20停標，會員已繳會
    款至第15期，而被上訴人戌○○、酉○○、申○○、丙○○
    ○、丑○○、Ｄ○○、甲○○、Ｅ○○、癸○○、辛○○、
    子○○、Ｌ○○○、Ｊ○○、Ｉ○○、未○○、Ｆ○○、丁
    ○○、卯○○○、玄○○、乙○○等20人（下稱被上訴人戌
    ○○等人，享有未得標會份26份，各享有之會份如附表二所
    載，另有4個會員未起訴），均未曾得標，屬未得標會員；
    而上訴人參加2會份，1會份已得標，另1會份尚未得標，同
    屬已得標及未得標會員身分。是上訴人基於已得標會員之身
    分，於合會不能繼續進行時，自應按月給付各期會款予全體
    未得標會員均分。惟上訴人自A、B互助會停標後，均未交付
    各期應付之會款予被上訴人等情，爰依民法第709條之9之規
    定，求為命上訴人應給付被上訴人170萬元及自起訴狀繕本
    送達之翌日即97年2月6日起，至清償日止，按年息百分之5
    計算利息之判決（原審判命上訴人應給付被上訴人137萬
    2,273元，及自97年2月6日起至清償日止，按年息百分之5計
    算之利息，而駁回被上訴人其餘之請求；上訴人對其敗訴部
    分聲明不服，提起上訴。被上訴人對其敗訴部分未聲明不服
    ，則該部分已確定】。並答辯聲明：上訴駁回。
二、上訴人則以：伊確曾參加會首巳○○所召集之A、B互助會，
    A互助會伊參加4會份，B互助會伊參加2會份，其中A互助會
    之4個會份，伊已於93年10月20日轉讓與會首巳○○，由巳
    ○○概括承受，伊於轉讓後亦未曾前去標會，伊自不負給付
    會款義務。退步言，若認伊轉讓會份不生效力，然停標後，
    被上訴人等人召集活會會員與會首於95年11月5日就A互助會
    召開第1次協調會議，依據協議之約定同意由會首每月收齊
    會錢交付被上訴人，並由會首開立本票，每張票面金額25萬
    1,400元予被上訴人收執，該票面金額即為每單會活會會員
    得請求之總金額，是依上開協議及被上訴人等人收受會首巳
    ○○開立與已得標會員應交付會款同額本票之事實，可認被
    上訴人等人已同意得標會員之給付會款債務，由會首巳○○
    承擔，伊不負給付會款義務。又B互助會伊得標1會份，尚有
    1會份為未標活會，被上訴人等人召集活會會員與會首於95
    年10月27日召開第1次協調會議，達成七項協議，依據協議
    第4項：「本會議針對每月20日互助會協議，若有二會份以
    上可直接相抵（一個活會份、一個死會份）。」依此協議，
    伊尚有一會份為未標活會份，自可與已標之死會份相抵，故
    伊不負給付會款之義務云云，資為抗辯。並上訴聲明：(一)原
    判決不利於上訴人部分廢棄。(二)上開廢棄部分，被上訴在第
    一審之訴駁回。
三、兩造不爭執事項：
    (一)兩造於93年3月間及94年8月間參加會首巳○○所召集之A
      、B互助會，A互助會連同會首共計59會份，會期自93年3
      月5日起至98年1月5日止，每會份會款1萬元，每月5日開
      標，該會於95年11月5日停會，會員已繳會款至32期，被
      上訴人戊○○等人，享有未得標會份32份，各享有之會序
      如附表一所示，均未曾得標，屬未得標會員，上訴人參加
      4會份，且均已標得，為得標會員；B互助會連同會首共計
      46會份，會期自94年8月20日起至98年5月20日止，每會份
      會款2萬元，每月20日開標，該會於95年11月20日停會，
      會員已繳會款至第15期，被上訴人戌○○等人，享有未得
      標會份26份，各享有之會份如附表二所載，另有4個會員
      未起訴，均未曾得標，為未得標會員，上訴人參加2會份
      ，1會份未得標，另1會份已得標，同屬未得標及已得標會
      員身分。
    (二)A互助會停標後，被上訴人戊○○等人於95年11月5日下午
      4點，在會首巳○○自宅，召開未標得會員與會首第一次
      協調會，達成該次會議紀錄所載事項之合意。B互助會停
      標後，被上訴人戌○○等人及上訴人於95年10月27日下午
      4點，在會首巳○○自宅，召開第一次未標得會員與會首
      協調會達成會議，達成該次會議紀錄所載事項之合意等事
      實，為兩造所不爭執（見本院卷第191頁之筆錄），且有
      互助會名單、協調會會議紀錄（見原審卷第7頁至第16頁
      、第20頁至第28頁）可證，堪信為真實。
四、本件經依民事訴訟法第463條準用同法第270條之1第1項第3
    款規定，整理爭點並協議簡化爭點後，兩造同意就本院97年
    12月8日準備程序中，兩造協議簡化之爭點為辯論範圍（見
    本院卷第220頁之筆錄）。茲就兩造之爭執點及本院判斷，
    論述如下：
    (一)本件上訴人雖主張被上訴人請求返還會款之合會，計有二
      會，係屬可分之債，應就各個被上訴人可分得之會款部分
      為個別請求云云。惟查，被上訴人已陳稱伊等每個會金額
      都相同，內部會分配等語（見本院卷第245頁之筆錄），
      則被上訴人內部既願自行分配，則系爭合會縱屬可分之債
      ，各被上訴人不願為個別請求，而願為整體請求後，內部
      自行分配，依法並無不可。是上訴人所為之上開抗辯，自
      不足取。
    (二)次按會員非經會首及會員全體之同意，不得退會，亦不得
      將自己之會份轉讓於他人，民法第709條之8第2項定有明
      文。足見合會之會員，若未經會首及會員全體之同意，即
      擅自轉讓自己之會份予他人者，自不生轉讓會份之效力。
      經查，上訴人參加A互助會4會份，為A互助會之會員，則
      上訴人轉讓會份予會首時，揆諸上開規定，自應取得全體
      會員之同意，始生效力。而被上訴人等人否認曾同意上訴
      人會份轉讓之事，上訴人對此復無法提出證據證明之。是
      上訴人主張其與會首巳○○間有轉讓會份之事，因未經全
      體會員之同意，自不生轉讓會份之效力。至於上訴人所屬
      之會份，已經會首巳○○得標而取得合會金，乃屬上訴人
      與會首巳○○間內部應如何清償之問題，上訴人仍應依已
      得標會員之身分，履行其給付會款之義務。是上訴人辯稱
      伊已將參加之A互助會4會份轉讓會首巳○○，由巳○○概
      括承受，伊不負給付會款義務云云，殊不足取。
    (三)再按第三人與債權人訂立契約承擔債務人之債務者，其債
      務於契約成立時，移轉於該第三人，民法第300條定有明
      文。又按承擔債務，須有第三人與債權人訂立承擔債務之
      契約，其債務始移轉於該第三人（最高法院20年上字第
      1473號判例要旨參照）。上訴人雖辯稱被上訴人與會首巳
      ○○間已成立債務承擔契約，所有已得標會員應給付會款
      之債務，均由會首巳○○一人承擔，無非係以會首巳○○
      互助會停標第一次協調會會議紀錄第二點約定：「全體活
      會人員同意由會首巳○○每月收齊會錢，每活會會員單會
      分得新台幣貳拾伍萬壹仟肆佰元整，從95年11月9日至98
      年1月5日止，共27個月，總金額新台幣貳拾伍萬壹仟肆佰
      元整，並由會首巳○○開立商業本票，票額同右總金額，
      每單會各一張，各單會持有。」等情（見原審卷第11頁之
      會議紀錄）。惟民間合會係會首與會員間所訂立之契約，
      會員應於定期開標之期日，按開標之金額計算，繳納會款
      與會首，如標得合會，則得請求會首給付他會員繳納之會
      款及過去得標會員所繳之標金（即所謂會息）。以後則於
      開標之期日按期繳還會款及加付標金與會首。是合會契約
      係以會員之循環給付為標的之繼續契約（最高法院72年度
      台上字第2024號判決要旨參照）。足見一般合會會首之工
      作，係於每月向所有會員收取會款後交予當月得標之會員
      收受，是收取會款即是合會會首應盡之義務。本件會首巳
      ○○於合會停標後，由未得標會員委託其向已得標會員收
      齊會款後，再分交所有未得標會員，應是會員要求會首應
      盡其收取會款之責所為之約定。再依民法第709條之9第2
      項規定，會首就已得標會員應給付之各期會款，負連帶責
      任。是會首巳○○對於所有已得標會員應給付之會款，自
      有連帶清償之責，是會首巳○○開立本票交被上訴人等人
      收執，亦有所據，尚與債務承擔無涉。再觀上開會議紀錄
      所載，亦無被上訴人與會首巳○○間，有同意會首巳○○
      承擔所有已得標會員應給付會款債務之合意存在。是上訴
      人辯稱被上訴人與會首巳○○間已成立債務承擔契約，所
      有已得標會員應給付會款之債務，均由會首巳○○一人承
      擔云云，自不足採。
    (四)關於Ｂ互助會中，上訴人得否主張其未標之活會份與已標
      之死份會相抵？經查：
      1.按因會首破產、逃匿或有其他事由致合會不能繼續進行
        時，會首及已得標會員應給付之各期會款，應於每屆標
        會期日平均交付於未得標之會員。但另有約定者，依其
        約定。民法第709條之9第1項定有明文。
      2.本件B互助會停會後，會首巳○○於95年10月20日互助
        會停標第一次協調會，被上訴人戌○○等人及上訴人均
        有出席該次會議，依該次會議紀錄第四點記載：「本會
        議針對每月20日互助會協議，若有二會份以上可直接相
        抵（一個活會份，一個死會份）。」（見原審卷第16頁
        之會議記錄），此業經被上訴人戌○○等人及上訴人所
        同意，足見兩造間確有約定會員同時具有已得標及未得
        標之會份者，可直接相抵，此屬於民法第709之9第1項
        所規定之另有約定之事項。準此，關於B互助會部分，
        上訴人應給付之已得標會款，自可與未得標應分得之會
        款相抵。
    (五)末按因會首破產、逃匿或有其他事由致合會不能繼續進行
      時，會首及已得標會員應給付之各期會款，應於每屆標會
      期日平均交付於未得標之會員。但另有約定者，依其約定
      。會首或已得標會員依第1項規定應平均交付於未得標會
      員之會款遲延給付，其遲付之數額已達兩期之總額時，該
      未得標會員得請求其給付全部會款。民法第709條之9第1
      、3項定有明文。足見會首及已得標會員仍應按每屆標會
      期日，分期給付各期會款，但如有遲付之數額已達兩期之
      總額時，喪失分期利益，未得標會員得請求給付全部會款
      。經查：
      1.會首巳○○於A、B互助會停會後，曾分別召集互助會停
        標第一次協調會，並做成會議紀錄（見原審卷第9頁至
        第16頁兩份記錄），依上開會議紀錄第二點約定全體活
        會人員同意由會首巳○○每月收齊會錢，交付未得標會
        員收受，然此約定內容應係依民法第709條之9第1項之
        規定，會首及已得標會員得分期給付之各期會款所為，
        難謂有另成立分期給付和解之意思存在。是會首或已得
        標會員遲延給付，且其遲付之數額已達兩期之總額時，
        依上揭規定，喪失分期利益，未得標會員即得請求全部
        之給付。足見並無被上訴人已與會首巳○○就合會糾紛
        成立和解，而結清合會關係之情形。
      2.又上訴人為A、B互助會已得標會員，依約定應按月給付
        各期會款，惟上訴人自A、B互助會停會後未曾給付任何
        會款迄今已逾2期以上，依前開說明，被上訴人自得請
        求上訴人給付全部應給付之會款。茲就A、B互助會應給
        付之情形分述如下：
        關於A互助會部分：
          上訴人於A互助會計有序號14-17之會份（見原審卷第
          8頁之會員名單），且均已得標，此為兩造所不爭執
          。又該會每期應給付之會款為1萬元，則上訴人每月
          應付之會款為4萬元（計算式為：1萬元×4會份＝4萬
          元）。嗣因上訴人於停會後未曾給付任何一期之會款
          ，迄被上訴人起訴時，顯已遲付達兩期以上，是上訴
          人應給付全部之會款為108萬元（計算式為：4萬元
          ×27期=108萬元）。因上訴人A互助會之未得標會份
          共33會份，其中黃英花未共同起訴，是被上訴人戊○
          ○等人僅得請求其中32會份之會款，共計104萬7,273
          元（計算式為：108萬元×32/33=104萬7,273元，元
          以下4捨5入）。
        關於B互助會部分：
          上訴人於B互助會有2個會份，其中1個已得標，另1個
          未得標，每期會款2萬元，此亦為兩造所不爭執。又
          依會首巳○○於95年10月27日就B互助會所召集之協
          調會決議第二點約定，會首及與會之未得標會員會算
          之結果，每會未得標會員每月可分得之會款7,500元
          ，自95年11月20日起至98年5月20日止，共31個月，
          總金額為23萬2,500元，且依同決議第四點約定，若
          有二會份以上可直接相抵（一個活會份、一個死會份
          ），有該會議紀錄可考（見原審卷第15、16頁）。而
          上訴人於停會後未再給付任何一期之會款，迄被上訴
          人起訴時，顯已遲付達兩期以上，是上訴人應給付全
          部之會款。惟上訴人基於得標及未得標身分所應給付
          及受領之金額，自得相互抵銷，已如前述。是上訴人
          應給付之全部會款為38萬7,500元【計算式為：（2萬
          元－7,500元）×31期=38萬7,500元】。因B互助會未
          得標之會份有31會份，而上訴人所給付會款係供全體
          會員平均分配，然被上訴人戌○○等人僅享有其中26
          個會份，是被上訴人僅得請求上訴人給付32萬5,000
          元（計算式為：38萬7,500元×26/31=32萬5,000元）
          。
        準此，被上訴人戊○○等人得請求上訴人給付A互助
          會之會款為104萬7,273元；被上訴人戌○○等人得請
          求上訴人給付B互助會之會款為32萬5,000元，合計金
          額為137萬2,273元（計算式為：104萬7,273元+32萬
          5,000元=137萬2,273元），是被上訴人請求上訴人給
          付137萬2,273元部分，自屬有據。
五、綜上所述，被上訴人依據民法第709條之9第3項之規定及系
    爭合會契約關係，請求上訴人給付會款137萬2,273元，及自
    起訴狀繕本送達之翌日即97年2月6日（見原審卷第32頁之送
    達證書）起，至清償日止，按年息百分之5計算之利息部分
    ，自屬正當，應予准許。從而原審就上開應予准許部分，所
    為上訴人敗訴之判決，並無不合。上訴論旨執前詞指摘原判
    決此部分不當，求予廢棄改判，為無理由，應駁回其上訴。
六、兩造其餘之攻擊或防禦方法及所用之證據，經斟酌後，認為
    均不足以影響判決之結果，爰不逐一論列。
七、據上論結，本件上訴為無理由，依民事訴訟法第449條第1項
    、第78條，判決如主文。
中    華    民    國    98    年    2     月    3     日
                  民事第七庭
                        審判長法  官  鄭三源
                              法  官  邱  琦
                              法  官  王聖惠
正本係照原本作成。
不得上訴。
中    華    民    國    98    年    2     月    3     日
                              書記官  陳樂觀


司法院資訊處製作；財團法人民間司法改革基金會備份。
